最高法院民事判決　　　　　　九十六年度台上字第一七一七號
上　訴　人　甲○○
訴訟代理人　羅瑩雪律師
被 上訴 人　乙○○
上列當事人間請求離婚等事件，上訴人對於中華民國九十五年七
月二十五日台灣高等法院第二審更審判決（九十五年度家上更(一)
字第三號），提起上訴，本院判決如下：
    主  文
原判決除假執行部分外廢棄，發回台灣高等法院。
    理  由
本件上訴人反訴主張：兩造於民國六十八年十一月十一日結婚，
被上訴人婚後多次對伊暴力相向，致伊受有不堪同居之虐待。且
被上訴人自八十五年三月十六日起均未給付家庭生活費用等情，
爰依民法第一千零五十二條第一項第三款規定，求為(一)准兩造離
婚，(二)命被上訴人給付伊家庭生活費用新台幣（除載明美金外，
下同）三百四十七萬三千一百三十六元，並加計自反訴狀繕本送
達翌日起算法定遲延利息之判決（離婚部分業經第一審判決上訴
人勝訴確定。家庭生活費部分，第一審判命被上訴人給付二百八
十七萬九千六百六十四元本息，駁回上訴人其餘之請求，上訴人
就其敗訴部分即五十九萬三千四百七十二元本息部分提起上訴，
並於第二審追加請求給付家庭生活費三百七十四萬八千三百七十
四元及其法定遲延利息。原審將第一審判命被上訴人給付家庭生
活費部分廢棄，改判駁回上訴人該部分在第一審之反訴，並駁回
上訴人之上訴及追加之訴，上訴人就其敗訴部分提起第三審上訴
。上訴人另反訴請求監護未成年長子丙○○部分，業經判決上訴
人勝訴確定，請求給付非財產上之損害及剩餘財產分配部分，業
經判決上訴人部分勝訴，部分敗訴確定。被上訴人本訴請求離婚
及剩餘財產分配部分，業經判決被上訴人敗訴確定）。
被上訴人則以：伊於八十一年至八十五年間在國外任職，其間陸
續匯款與上訴人及兒子之總金額足敷支付迄今之生活費，上訴人
不得再請求給付家庭生活費等語，資為抗辯。
原審將第一審所為上訴人勝訴之二百八十七萬九千六百六十四元
本息部分之判決廢棄，改判駁回其在第一審之反訴，及維持第一
審所為上訴人敗訴之五十九萬三千四百七十二元本息部分之判決
，駁回其上訴，暨駁回上訴人追加之三百七十四萬八千三百七十
四元本息之訴，無非以：按夫妻法定財產制關於家庭生活費用，
除夫無支付能力時，由妻就其財產之全部負擔外，以由夫負擔為
原則，如妻有正當理由而與夫分居時，夫仍應負擔妻之生活費用
即家庭生活費用，此與法定扶養義務不同。故依法定夫妻財產制
，家庭生活費用以夫負擔為原則，夫無支付能力時，始由妻負擔
，是上訴人縱有收入，其生活費用仍應由被上訴人負擔。兩造既
未約定財產制，上訴人請求被上訴人負擔家庭生活費用，即非無
據。次按九十一年六月二十六日修正公布民法親屬編前之民法第
一千零二十六條規定，家庭生活費用，夫無支付能力時，由妻就
其財產之全部負擔之。所謂家庭生活費用，包括一切家計所需之
費用，舉凡購買食品、衣物、日常生活用品等費用、房屋修繕費
、傭人之薪資、醫療費、交通費等均屬之。上訴人主張八十五年
三月十五日至八十九年三月十五日其家庭生活費用依現今「台北
市大安區平均每人每年經常性支出金額」計算出之金額為四百六
十五萬四千八百八十一元，八十九年三月十六日至九十三年二月
十一日其家庭生活費用依現今「台北市大安區平均每人每年經常
性支出金額」計算出金額為四百十八萬二千三百八十一元。八十
五年三月十五日至八十九年三月十五日，家庭生活費用依「台北
市大安區平均每人每年消費性支出金額」計算出金額為三百六十
二萬三千三百六十二元。八十九年三月十六日至九十三年二月十
一日，家庭生活費用依現今「台北市大安區平均每人每年消費性
支出金額」計算出金額為三百二十一萬九千九百八十六元，有台
北市政府主計處函及「台北市大安區平均每戶及每人經常性支出
及消費性支出統計表」附卷可稽，足堪採取。惟家庭生活費用，
係以維持家庭成員生活所必要之消費性支出費用，至於經常性之
支出，則與家庭生活非有必然之關係，上訴人請求被上訴人負擔
每月之生活費用，自應以按消費性支出為請求之標準為適當。上
訴人主張按經常性支出金額計算其生活費用，尚非可取。從而，
上訴人請求八十五年三月十五日至八十九年三月十五日之家庭生
活費用三百六十二萬三千三百六十二元、八十九年三月十六日至
九十三年二月十一日之家庭生活費用三百二十一萬九千九百八十
六元，即非無據；逾此部分之請求，即非可採。而所謂消費性支
出，已包括食、衣、住、行、育、樂及醫藥等費用在內，上訴人
另主張個別項目之牙齒矯正費、鋼琴、房屋稅、所得稅、房屋修
繕費等，則無可取。兩造對於被上訴人自八十一年至八十五年間
，由國外陸續匯回上訴人之帳戶計美金三十萬九千元，雙方同意
匯率按二十八點五兌一美元計算，折計新台幣八百八十萬六千五
百元之事實，於第一審為爭點整理時，為不爭執之事項，堪信為
真實。上訴人於原審再為爭執，要非可採。被上訴人抗辯其自八
十一年至八十五年間共交付上訴人八百八十萬六千五百元，已足
夠支付家庭生活費用（計算式為8,806,500－3,623,362－3,219,
986＝1,963,152）等語，足堪採信。上訴人主張被上訴人應再支
付其母子三人之家庭生活費用，於法無據，不應准許。上訴人本
於修正前民法第一千零二十六條規定，請求被上訴人給付生活費
用七百二十二萬一千五百十元（即一審判准2,879,664 ＋原審駁
回上訴593,472＋原審追加283,962＋原審追加3,464,412＝7,221
,510 元），為無理由，不應准許等詞，為其判斷之基礎。
查原審既認被上訴人應負擔家庭生活費用，則於核算被上訴人自
八十一年至八十五年間交付予上訴人之八百八十萬六千五百元，
是否足支付八十五年三月十六日至九十三年二月十二日之家庭
生活費用時，自應先扣除八十一年至八十五年三月十五日已支付
於家庭生活費用之金額，乃原審未先扣除八十一年至八十五年三
月十五日已支付之家庭生活費用，竟以八百八十萬六千五百元全
額核算是否足支付八十五年三月十六日至九十三年二月十二日
之家庭生活費用，已有未合。又原判決理由一方面認家庭生活費
用，包括一切家計所需之費用，舉凡購買食品、衣物、日常生活
用品等費用、房屋修繕費、傭人之薪資、醫療費、交通費等均屬
之；一方面又認家庭生活費用，係以維持家庭成員生活所必要之
消費性支出費用。所謂消費性支出，包括食、衣、住、行、育、
樂及醫藥等費用在內，至於牙齒矯正費、鋼琴、房屋稅、所得稅
、房屋修繕費等，則不包括在內，其理由前後亦有矛盾。次按關
於家庭生活費用之分擔，九十一年六月二十六日修正前民法第一
千零二十六條係規定：「家庭生活費用，夫無支付能力時，由妻
就其財產之全部負擔之。」，修正後新增第一千零三條之一第一
項則規定：「家庭生活費用，除法律或契約另有約定外，由夫妻
各依其經濟能力、家事勞動或其他情事分擔之。」。原審就上訴
人請求被上訴人給付八十五年三月十六日起至九十三年二月十二
日止之家庭生活費用，均適用修正前民法第一千零二十六條規定
，亦有違誤。上訴論旨，指摘原判決不當，求予廢棄，非無理由
。又准許兩造離婚之判決究於何時確定，與上訴人得請求被上訴
人給付至何日期之生活費用有關，案經發回，宜併注意查明。
據上論結，本件上訴為有理由。依民事訴訟法第四百七十七條第
一項、第四百七十八條第二項，判決如主文。
中　　華　　民　　國　九十六　年　　八　　月    三    日
                      最高法院民事第三庭
                          審判長法官  吳　正　一
                                法官  劉　福　聲
                                法官  黃　義　豐
                                法官  簡　清　忠
                                法官  高　孟　焄
      本件正本證明與原本無異
                                      書  記  官
中　　華　　民　　國　九十六　年　　八　　月    十四  日
                                                    m